【裁判字號】    97,消債更,1319
【裁判日期】    971230
【裁判案由】    更生事件
【裁判全文】
臺灣臺南地方法院民事裁定          97年度消債更字第1319號
聲  請  人
即  債務人  乙○○
代  理  人  郁旭華律師
上列當事人因消費者債務清理事件聲請更生，本院裁定如下：
    主    文
聲請駁回。
聲請費用由聲請人負擔。
    理    由
一、本件聲請意旨略以：聲請人即債務人乙○○現任職於泰昇企
    業社，每月薪資收入新臺幣（下同）18,000元，另領有政府
    補助之殘障津貼每月3,000 元，除此薪資及殘障津貼收入外
    ，尚有汽車、機車各1輛，然累積債務總金額已達1,189,891
    元，而債務人有不能清償債務之情事，前已提出債權人清冊
    ，以書面向最大債權金融機構中國信託商業銀行股份有限公
    司（下稱中國信託商業銀行）請求共同協商債務清償方案，
    惟債務人每月薪津收入扣除每月家用及扶養費支出共18,767
    元後，僅餘2,233 元，實無力負擔債權銀行所提之還款方案
    ，即第一階段前6年，分72期，每月償還金額5,000元，因而
    協商不成立，其無擔保或無優先權之債務總額未逾新 1,200
    萬元，復未經法院裁定開始清算程序或宣告破產，為此，依
    消費者債務清理條例提出本件更生之聲請等語。
二、按債務人不能清償債務或有不能清償之虞者，得依本條例所
    定更生或清算程序，清理其債務，消費者債務清理條例第3
    條定有明文。又聲請更生或清算不合程式或不備其他要件者
    ，法院應以裁定駁回之，但其情形可以補正者，法院應定期
    間先命補正，復為同條例第8 條所明定。衡諸債之關係，係
    以當事人間之信賴關係為基礎，為社會經濟組織之重要支柱
    ，故當事人於以法律行為追求自己之利益之際，亦應顧及對
    方之利益，並考量債權債務在社會上之作用，本於誠實及信
    用之原則，行使債權及履行債務。是對於已陷入經濟上困境
    之消費者，若任其於惡性循環之債務窘境中生存，將衍生嚴
    重之社會問題，難以維持安定之社會經濟秩序，故為兼顧債
    權人、債務人雙方之利益，對陷於經濟上困境之消費者，乃
    允其於消費者債務清理條例施行後，得選擇以重建型之更生
    程序或清算型之清算程序清理其債務，藉以妥適調整債務人
    與債權人及其他利害關係人間之權利義務關係，保障債權人
    獲得公平受償，並謀求消費者經濟生活之重建復甦機會。惟
    若債務人履行債務並無困難，僅係為圖謀減免債務，而不為
    債務之履行，自有違債權契約為誠信契約之本旨。
三、經查，本件前置協商程序中，債權人中國信託商業銀行所提
    出之還款方案為「第一階段分72期，0%利率，月付金5,000
    元，第二階段待第一階段72期屆滿後，再重新評估債務人當
    時狀況，另訂後階段還款方式」，然因債務人於面談時表示
    無力負擔上開還款方案，不願接受協商條件，因此中國信託
    商業銀行以「未能接受顯足以負擔之還款方案」為由，於民
    國97年10月16日出具前置協商不成立通知書予債務人，有中
    國信託商業銀行之前置協商不成立通知書暨97年12月1日97
    年度消債更字第1319號民事陳報狀在卷可稽。
四、債務人雖主張其任職於泰昇企業社，每月薪資收入18,000元
    ，另領有政府補助之殘障津貼每月3,000 元，總計21,000元
    ，惟債務人每月家用及扶養費支出包含：水費643、電費1,5
    46元、瓦斯費800元、家用電話及ADSL網路費1,100元、交通
    費750元、一家七口伙食費9,000 元、父母醫藥費500元、勞
    健保費2,745 元、地價稅房屋稅323元、燃料稅360元、扶養
    洪慈吟費用1,000 元，共18,767元，債務人每月薪津扣除前
    開家用及扶養費共18,767元後，僅餘2,233 元，實無力負擔
    債權銀行所提之還款方案，即第一階段前6 年，分72期，每
    月償還金額5,000元，因而協商不成立云云，惟查：
  (一)債務人名下並無不動產，且依債務人所提出之臺南市稅捐稽
    徵處96年地價稅繳款書、臺南市稅務局97年房屋稅繳款書所
    載，納稅義務人均為甲○○，課稅土地及房屋分別坐落臺南
    市○○區○○段0000-0000 地號及臺南市○○區○○里○○
    路○ 段32巷12號，而參酌本院依職權調取甲○○94年至96年
    度稅務電子閘門財產所得調件明細表所載，上開不動產係登
    記於甲○○名下無訛，是該筆地價稅及房屋稅之支出，應由
    不動產所有權人甲○○負擔，債務人主張其每月支出地價稅
    房屋稅323 元部分，應予扣除。又債務人所提出之繳納水費
    、電費收據，其上所載繳款人均為甲○○，並非債務人本人
    ，是該筆水電費支出，難認債務人每月必要支出，亦應予扣
    除。再者，依債務人所陳報家用電話及ADSL網路費每月1,10
    0元，非屬基本生活必要之支出，應予扣除，況且依債務人
    所陳，其既有不能清償債務或有不能清償之虞等情事，對其
    自身之生活消費程度自應為相當之限制，不得任意消費支出
    。
  (二)基此，本院審酌房屋稅、地價稅、水費、電費及家用電話及
    ADSL網路費均非屬債務人每月必要支出，則扣除後，債務人
    每月家用及扶養費支出總計為15,155元（計算式：18,000－
    000－000－0,546－1,100＝15,155）。
  (三)綜上所述，債務人每月薪津收入21,000元，扣除債務人每月
    家用及扶養費合計15,155元後，尚餘5,845元。綜觀債務人
    之財產、收入資料、必要生活支出，債務人應有能力償還債
    權人提出「第一階段分72期，0%利率，月付金5,000元」之
    還款方案，是其主張不能清償債務云云，自不足採。至於債
    權人中國信託商業銀行所提出之還款方案雖分二階段，亦即
    ，「第二階段須待第一階段72期屆滿後，再重新評估債務人
    當時狀況，另訂後階段還款方式」，然第二階段之還款方案
    ，債權人既會審酌並考量債務人當時之狀況，再重新評估還
    款方案，則第二階段之還款方案未必一定不利於債務人，倘
    債務人當時確實無力繳納，亦有與債權人磋商降低還款金額
    可能性，從而，以債務人目前收入狀況既足敷清償第一階段
    還款金額每月5,000元，則債務人自當戮力還款，不得執第
    二階段尚未協商、確定之還款條件，而概稱其無能力繳納，
    附此敘明。
五、綜上所述，債務人既非不能清償債務或有不能清償之虞，其
    更生之聲請即不符消費者債務清理條例第3 條所定要件，且
    上開欠缺又屬無從補正，依上開說明，自應駁回其更生之聲
    請，爰裁定如主文。
中    華    民    國    97    年    12    月    30    日
                  民事第三庭    法  官  黃聖涵
上正本係照原本作成
如不服本裁定，應於裁定送達後10日內，以書狀向本院提出抗告
，並繳納抗告費新臺幣1 千元。
中    華    民    國    97    年    12    月    30    日
                                書記官  朱小萍


司法院資訊處製作；財團法人民間司法改革基金會備份。
